---
title: "Tarea_5 - C21380 - FabianBrenesThomas_C24067 - AnthonyJimenezNavarro"
author: 
  - Estudiantes
  - Fabián Brenes Thomas - C21380
  - Anthony Mauricio Jiménez Navarro - C24067
date: "2024-07-03"
output: 
  rmdformats::downcute:
    default_style: "dark"
    downcute_theme: "chaos"
---

```{r, warning=FALSE, message=FALSE, echo=FALSE}
# Preparativos
# Cargar las configuraciones iniciales
source("cod/r/setup.R")
```

```{r, echo=FALSE}
# Se carga la base del archivo .xlsx
Datos.original <- read_excel("data/Datos.xlsx")
```

```{r, echo=FALSE}
# Tratamiento de los datos

# Se eliminan las entradas que cuentan con valores NA, ya que las entradas con NA unicamente corresponden a titulos de los apartados, no resulta inadecuado. eliminar estos
Datos <- Datos.original %>% drop_na()

# Se transforman los datos a un formato long, esto para llevar a cabo la transposicion adecuada para estudiar los datos.
Datos <- Datos %>%
  pivot_longer(cols = -`Componente demográfico`, names_to = "Year", values_to = "Value")

# Los datos previamente convertidos a un formato long ahora se pueden pasar a un formate wide, de forma que resulta mas adecuado llevar a cabo el estudio.
Datos <- Datos %>%
  pivot_wider(names_from = `Componente demográfico`, values_from = "Value")

# Se convierten todas las variables a numeric
Datos <- as.data.frame(sapply(Datos, as.numeric))
```

```{css, echo=FALSE}
.break .nav-tabs {
  display: grid;
  grid-template-columns: repeat(3, 1fr):
  text-align: center;
}

.break .nav-tabs:before,
.break .nav-tabs:after {
  content: unset;
}
```

# Indicadores demográficos {.tabset .break}
<style>
body {
text-align: justify}
</style>

Los indicadores demográficos son un conjunto de datos que vinculan el crecimiento, los efectos en su composición y el tamaño de la población con los distintos elementos que intervienen en esto, como por ejemplo, la mortalidad y la fecundidad. A continuación, se presenta un pequeño análisis de los indicadores de Costa Rica a través de datos del Instituto Nacional de de Estadística y Censos.


## Fecundidad
```{r, echo=FALSE}
grafico1 <- ggplot(Datos) +
  geom_line(aes(x = Year, y = Reproduccion_bruta, color = "Reproducción Bruta")) +
  geom_point(aes(x = Year, y = Reproduccion_bruta, color = "Reproducción Bruta")) +
  geom_line(aes(x = Year, y = `Tasa global de fecundidad (por mujer)`, color = "Tasa global de fecundidad")) +
  geom_point(aes(x = Year, y = `Tasa global de fecundidad (por mujer)`, color = "Tasa global de fecundidad")) +
  labs(title = "Tasas de fecundidad",
       x = "Valor",
       y = "Reproducción Bruta",
       color = "Métricas") +
  theme_minimal() +
  theme(axis.text.x = element_text(angle = 90, vjust = 0.5, hjust = 1))
p1.dinamico <- ggplotly(grafico1)

p1.dinamico
```
<style>
body {
text-align: justify}
</style>

De acuerdo con el Instituto Nacional de Estadística y Censos, la tasa bruta de reproducción es el número de hijas que en promedio tendría cada mujer al final del periodo fértil, si durante su vida tiene sus hijos e hijas de acuerdo a las tasas de fecundidad por edad observadas en el país y año de interés; mientras que la tasa de fecundidad global es el mismo concepto a diferencia de que contabiliza el número promedio de hijos e hijas.

Se puede observar en el gráfico que tanto los indicadores de reproducción como el de fecundidad siguen una misma tendencia en todos los años, lo que sugiere que la relación entre estos indicadores es constante y que en general la cantidad de hijas comparado con los hijos en general se mantiene a lo largo de los años. Ahora bien, con respecto a los valores como tal, podemos ver que en los últimos años, a partir del 2014, ambas tasas están disminuyendo anualmente, demostrando que cada vez la población está más lejos de reemplazarse a sí misma.

## Crecimiento anual de la población
```{r, echo=FALSE}
grafico2 <- ggplot(Datos, aes(x = Year, y = `Tasa de crecimiento natural (por cien habitantes)`)) +
  geom_line() +
  geom_point() +
  labs(title = "Tasa de crecimiento natural por Año",
       x = "Año",
       y = "Tasa de crecimiento natural") +
  theme_minimal() +
  theme(axis.text.x = element_text(angle = 90, vjust = 0.5, hjust = 1))
p2.dinamico <- ggplotly(grafico2)

p2.dinamico
```

<style>
body {
text-align: justify}
</style>

Cuando se habla de la tasa de crecimiento natural, se trata de un indicador que cuantifica el crecimiento de una población en un año determinado. Note que en el gráfico anterior, tenemos los valores del crecimiento de la población cada cien habitantes; en los años 2000, la tasa era relativamente alta, superando el 10%, sin embargo al pasar de los años esta tasa va en disminución, la cual tiene un cambio drástico en el año 2020, ya que se presentó una caída de 7 puntos porcentuales. A partir de ese año, la tendencia ha permanecido en la baja y no pareciera tener indicios de volver a subir como en los primeros años del estudio. Es importante recalcar que a pesar de tener valores bajos, la tasa sigue siendo positiva, por lo que se puede asegurar que la población está creciendo a un ritmo lento anualmente. 

## Mortalidad general
```{r, echo=FALSE}
grafico3 <- ggplot(Datos, aes(x = Year, y = `General (por mil habitantes)`)) +
  geom_line() +
  geom_point() +
  labs(title = "Mortalidad general por mil habitantes por Año",
       x = "Año",
       y = "Mortalidad general por mil habitantes") +
  theme_minimal() +
  theme(axis.text.x = element_text(angle = 90, vjust = 0.5, hjust = 1))

p3.dinamico <- ggplotly(grafico3)

p3.dinamico
```
<style>
body {
text-align: justify}
</style>

En este gráfico se representa la tasa bruta de mortalidad, la cual representa la cantidad de defunciones por cada mil habitantes por año. Se puede observar que a partir del año 2002 la mortalidad de la población costarricense aumenta paulatinamente cada año, hasta que en el 2020 y 2021 que hubo un crecimiento significativo en esta tasa. Estos datos se pueden atribuir a los efectos de la pandemia del Covid, la cual dejó muchas defunciones. Se puede notar que ya para el año 2022, la mortalidad bajó, y dado el dato del 2023 se puede especular que esta tasa se estabilizó, sin embargo, se estabilizó en un valor significativamente mayor que en los años previos a la pandemia.


## Población total
```{r, echo=FALSE}
grafico4 <- ggplot(Datos, aes(x = Year, y = Poblacion_total)) +
  geom_line() +
  geom_point() +
  labs(title = "Poblacion total por Año",
       x = "Año",
       y = "Poblacion total") +
  theme_minimal() +
  theme(axis.text.x = element_text(angle = 90, vjust = 0.5, hjust = 1))
p4.dinamico <- ggplotly(grafico4)

p4.dinamico
```
<style>
body {
text-align: justify}
</style>

La cantidad de población total del país tiene un comportamiento muy interesante, ya que presenta un crecimiento constante desde el primer año de estudio, 2000, hasta el último, 2023. A pesar de lo anterior, se puede apreciar que el crecimiento era mayor en los primeros años, y conforme pasa el tiempo el crecimiento se estabilizó más, creciendo alrededor de 50.000 habitantes por año.  

## Nupcialidad
```{r, echo=FALSE}
grafico5 <- ggplot(Datos, aes(x = Year, y = `Tasa de nupcialidad (por mil habitantes)`)) +
  geom_line() +
  geom_point() +
  labs(title = "Tasa de nupcialidad por mil habitantes por Año",
       x = "Año",
       y = "Nupcialidad por mil habitantes") +
  theme_minimal() +
  theme(axis.text.x = element_text(angle = 90, vjust = 0.5, hjust = 1))
p5.dinamico <- ggplotly(grafico5)

p5.dinamico
```
<style>
body {
text-align: justify}
</style>
La nupcialidad representa la cantidad de matrimonios, ya sea por vía civil o por la iglesia, por cada mil habitantes. Podemos observar que no hay un comportamiento estable en la nupcialidad, ya que en periodos aumenta y luego disminuye, sin embargo, observando la línea de tiempo como tal, podemos ver como hay una tendencia al descenso de los matrimonios. Podemos observar dos valores relativamente atípicos relacionados con la pandemia, ya que en el 2020 se redujeron la cantidad de matrimonios, lo que se puede atribuir a la cuarentena, mientras que en el 2021 hubo un crecimiento que se puede atribuir a la misma razón, ya que es un periodo de vuelta a la normalidad. Note que en los dos últimos años se vuelve a estabilizar una tendencia a la baja, que tiende a un total de 4 matrimonios por mil habitantes.

## Resumen indicadores
```{r, echo=FALSE}
grafico.combinado <- ggplot(Datos) +
  geom_line(aes(x = Year, y = `Tasa global de fecundidad (por mujer)`, color = "Tasa de fecundidad")) +
  geom_point(aes(x = Year, y = `Tasa global de fecundidad (por mujer)`, color = "Tasa de fecundidad")) +
  geom_line(aes(x = Year, y = `Tasa de crecimiento natural (por cien habitantes)`, color = "Tasa de crecimiento natural")) +
  geom_point(aes(x = Year, y = `Tasa de crecimiento natural (por cien habitantes)`, color = "Tasa de crecimiento natural")) +
  geom_line(aes(x = Year, y = `General (por mil habitantes)`, color = "Mortalidad general")) +
  geom_point(aes(x = Year, y = `General (por mil habitantes)`, color = "Mortalidad general")) +
  geom_line(aes(x = Year, y = `Tasa bruta de natalidad (por mil habitantes)`, color = "Tasa de natalidad")) +
  geom_point(aes(x = Year, y = `Tasa bruta de natalidad (por mil habitantes)`, color = "Tasa de natalidad")) +
  labs(title = "Diferentes Métricas por Año",
       x = "Año",
       y = "Valor",
       color = "Métricas") +
  theme_minimal() +
  theme(axis.text.x = element_text(angle = 90, vjust = 0.5, hjust = 1))

grafico.combinado.dinamico <- ggplotly(grafico.combinado)
grafico.combinado.dinamico
```
<style>
body {
text-align: justify}
</style>

Por último tenemos un gráfico donde se pueden ver diversos indicadores en uno solo. Este gráfico presenta información valiosa para comparar los indicadores de tasa de natalidad, tasa de crecimiento y la mortalidad general.

Observe como la tasa de crecimiento se puede explicar de mejor manera utilizando estos otros indicadores, note que en todos los años, entre estos tres indicadores se nota la misma relación. La natalidad cada vez es menor y disminuye cada año, mientras que la mortalidad está en crecimiento lento pero constante. Al bajar la natalidad y subir la mortalidad, se explica claramente el descenso en la tasa de crecimiento natural ya que la densidad de la población es cada vez menor según estos indicadores. Otra conclusión importante es la relación entre la tasa de natalidad y la tasa de fecundidad; note que cada vez la tasa de fecundidad es menor, es decir, que las mujeres están teniendo, en promedio, menos hijos, lo cual se explica con la baja en la natalidad.

## {-}

#Datos utilizados

A continuación, se presenta una tabla dinámica con los datos relevantes para la confección de los gráficos anteriores. 

```{r, echo=FALSE}
Tabla.dinamica <- Datos %>%
  select(Year, Poblacion_total, 
         Poblacion_hombres, 
         Poblacion_mujeres, 
         `Tasa bruta de natalidad (por mil habitantes)`,
         `Tasa global de fecundidad (por mujer)`,
         Reproduccion_bruta, 
         `Tasa de crecimiento natural (por cien habitantes)`, 
         `General (por mil habitantes)`, 
         Mortalidad_hombres,
         Mortalidad_mujeres,
         `Tasa de nupcialidad (por mil habitantes)`) %>%
  rename(Mortalidad_general = `General (por mil habitantes)`)

Tabla <- datatable(Tabla.dinamica)
```

```{r, echo=FALSE}
Tabla
```


